最高法院刑事判決　　　　　　九十四年度台上字第七三三五號
　　上　訴　人　甲○○
　　　　　　　　　　　　23號.
　　選任辯護人　李泰宏律師
上列上訴人因誣告案件，不服台灣高等法院花蓮分院中華民國九
十二年五月十四日第二審判決（九十一年度上訴字第一八一號，
起訴案號：台灣台東地方法院檢察署九十年度偵字第三六六號）
，提起上訴，本院判決如下：
    主  文
原判決撤銷，發回台灣高等法院花蓮分院。
    理  由
原判決認定上訴人甲○○（前台東縣政府地政科員，現為地價課
長）明知劉學德於民國八十四年十一月間以「陳情書」，向當時
之台灣省政府政風處、台灣省政府聯合服務中心提出檢舉（該等
檢舉書均經發交台東縣政府調查處理），其檢舉內容並無「甲○
○竊賣劉學德所使用之河川地予砂石廠，獲利數百萬元。」等事
實，竟意圖使劉學德受刑事處分，無中生有，而於八十八年十月
十四日具狀向台灣台東地方法院檢察署誣告稱：劉學德於前開檢
舉中誣告「甲○○將劉學德所使用之河川地竊賣予砂石廠，獲取
數百萬元之利益。」等語，意圖使劉學德受刑事訴追，嗣後經台
灣台東地方法院檢察署檢察官偵查後，認上訴人所告並非事實，
而對劉學德為不起訴處分確定；案經劉學德訴由台灣台東地方法
院檢察署檢察官偵查起訴等情，因而撤銷第一審諭知上訴人無罪
之判決，改判論處上訴人意圖他人受刑事處分，向該管公務員誣
告罪刑（緩刑伍年），固非無見。
惟查(一)有罪之判決書內應將認定犯罪事實所憑定之證據，於理由
內詳加記載，為刑事訟法第一百五十四條、第三百十條第一款所
明定，此項證據，自係指實際上確係存在，就該卷宗不難考見者
而言，如判決書內所記載之證據，並無卷證可資查考，而據為論
罪之依據，自屬採證違法。查原判決多次引用台灣台東地方法院
檢察署八十八年度偵字第二六０九號之卷證資料為論據。但本件
查無上開卷證資料可資查考，則其認定犯罪之根據事實並不存在
，原審遽採為論罪之依據，自非適法。(二)誣告之成立，以意圖他
人受刑事或懲戒處分，而為虛偽之告訴、告發、報告者為要件。
所謂虛偽係指明知無此事實故意捏造而言，若告訴人誤認有此事
實或以為有此嫌疑，自不得指為虛偽，即難科以本罪。查原審係
以告訴人陳情書中並無檢舉「甲○○竊賣劉學德所使用之河川地
予砂石廠，獲利數百萬元。」等事實，竟意圖使劉學德受刑事處
分，無中生有，而於八十八年十月十四日具狀向台灣台東地方法
院檢察署誣告稱：劉學德於前開檢舉中誣告「甲○○將劉學德所
使用之河川地竊賣予砂石廠，獲取數百萬元之利益。」等語，意
圖使劉學德受刑事訴追等情為據。但查上訴人迭次指稱：告訴人
劉學德確有指訴上訴人有盜賣其向王忠心購買毗鄰砂石場之河川
公地之情；余世銘事後曾口頭告知，告訴人確有誣指上訴人盜賣
土地等語（見原審卷(二)第二八三頁）。而依卷附之台東縣政府政
風室於八十四年十二月六日簽呈之主旨欄亦載明「為民眾檢舉本
府地政科員甲○○涉嫌為人私自測量及詐取河川地許可證、盜賣
土地乙案，茲將調查瞭解情形，簽請核示。」等語（見偵查卷(二)
第一九頁）。告訴人於偵查中亦坦承：其所檢舉甲○○所竊賣之
土地是前開「砂石廠河川地」旁邊的三分地（原判決第三頁）。
證人即台東縣政府政風室股長余世銘於原審調查中，一改前詞證
稱：「當初劉學德有告訴我說他兩旁的土地被甲○○竊賣，印象
中並沒有提到砂石廠的土地。」等語（見原審卷(一)第五六頁）。
則上訴人指訴告訴人確有誣告其盜賣告訴人之土地，而請求司法
機關追究告訴人誣告罪責，似非無所本。原審就上訴人究係基於
意圖使他人受刑事處分而虛構事實，進而為誣告；或因依據上開
資料，本於懷疑而為申告，以求司法機關判定是非曲直等攸關上
訴人誣告犯意之認定之事項，未深入調查，細心研求，遽行判決
，自有調查職責未盡及理由不備之違誤。上訴意旨指摘原判決不
當，非全無理由，應認有撤銷發回更審之原因。
據上論結，應依刑事訴訟法第三百九十七條、第四百零一條，判
決如主文。
中　　華　　民　　國　九十四　年　 十二 　月　二十九　日
                      最高法院刑事第五庭
                          審判長法官  莊　登　照
                                法官  黃　一　鑫
                                法官  林　秀　夫
                                法官  吳　昆　仁
                                法官  陳　朱　貴
      本件正本證明與原本無異
                                      書  記  官
中　　華　　民　　國　九十五　年　  一  　月　　四　　日
                                                      Ｅ
